【裁判字號】    90,訴,289
【裁判日期】    900626
【裁判案由】    損害賠償
【裁判全文】
臺灣雲林地方法院民事判決  九十年度訴字第二八九號
    原      告  丙○○
                丁○○○
    共      同
    訴訟代理人  林永山    律師
    被      告  乙○○    住嘉.
                綠野行貿易有限公司
                          設嘉.
    右  一  人
    法定代理人  甲○○    住同.
    右  一  人
    訴訟代理人  張雯峰    律師
                奚淑芳    律師
右當事人間請求損害賠償事件，本院判決如左：
    主      文
被告應連帶給付原告丙○○新臺幣伍拾伍萬零玖佰零肆元，被告乙○○並自民國八十
九年十一月三十日起，另被告綠野行貿易有限公司並自民國八十九年十二月十五日起
，均至清償日止，按年息百分之五計付利息。
被告應連帶給付原告丁○○○新臺幣伍拾伍萬捌仟陸佰捌拾元，被告乙○○並自民國
八十九年十一月三十日起，另被告綠野行貿易有限公司並自民國八十九年十二月十五
日起，均至清償日止，按年息百分之五計付利息。
原告其餘之訴駁回。
訴訟費用由被告乙○○、綠野行貿易有限公司連帶負擔百分之二十，餘由原告丙○○
、丁○○○負擔。
本判決於原告丙○○、丁○○○各以新台幣貳拾萬元為被告乙○○、綠野行貿易有限
公司供擔保後，各得假執行。但被告綠野行貿易有限公司如於假執行程序實施前，以
新臺幣伍拾伍萬零玖佰零肆元為原告丙○○，以新臺幣伍拾伍萬捌仟陸佰捌拾元為原
告丁○○○預供擔保，得免為假執行。
原告其餘假執行之聲請駁回。
    事      實
甲、原告方面：
  一、聲明：
    (一)被告應連帶給付原告丙○○新台幣（下同）二百四十九萬五千八百四十元，連
      帶給付原告丁○○○二百五十二萬五千元，及均自起訴狀繕本送達翌日起至清
      償日止，按年息百分之五計算之利息。
    (二)原告願供擔保，請准宣告假執行。
  二、陳述：
    (一)被告乙○○無適當之駕駛執照，竟仍受被告綠野行貿易有限公司（下稱綠野行
      公司）僱用，擔任小貨車司機，嗣於民國八十九年一月二十七日下午六時十分
      許，駕駛被告綠野行公司所有之車號Ｃ四─二八一六號箱型貨車，沿雲林縣斗
      南鎮○○路由斗南往嘉義（由北往南）方向行駛，途經延平路與豐田路交岔路
      口時，原應注意行經有行車管制號誌之交岔路口，須注意車前狀況，而依當時
      天候陰、夜間有照明、道路為四叉路、路面乾燥、無缺陷、無障礙物及視距良
      好等情形，客觀上並無不能注意之情事，詎乙○○行經該交岔路口時，竟疏未
      注意車前狀況，並隨時採取必要之安全措施，致與沿同路段由嘉義往斗南（由
      南往北）方向，駛至上開交岔路口正欲由延平路左轉豐田路之被害人楊淑如（
      原告二人之女）所騎之車號ＺＵＣ─六一二號機車發生碰撞，楊淑如因而人車
      倒地，經送醫不治死亡。
    (二)按不法侵害他人致死者，對於支出殯葬費之人，應負損害賠償責任；又被害人
      對於第三人負有法定扶養義務者，加害人對於該第三人亦應負損害賠償責任。
      再按不法侵害他人致死者，被害人之父、母、子、女及配偶，雖非財產上之損
      害，亦得請求賠償相當之金額，民法第一百九十二條第一項、第二項、第一百
      九十四條分別定有明文。本件原告丙○○、丁○○○係楊淑如之父、母，爰依
      右開規定請求左列損害之賠償：
      1.殯葬費部分：共計五十六萬零四百元，由原告二人平均支出。
      2.扶養費部分：原告丙○○出生年月日為四十三年二月二十二日，至本件起訴
        時（八十九年十一月二十九日）之年齡為四十六歲又九個月，以四十七歲計
        算，依內政部編印八十八年臺閩地區簡易生命表，四十七歲男性之平均餘命
        為二十九點一年，則預期原告丙○○之壽命約為七十六點一歲，算至七十六
        歲，自須受他人扶養之六十歲起算至七十六歲為止，共計十六年，依八十八
        年度綜合所得稅扶養親屬免稅額每人每年七萬二千元作為扶養費計算基準，
        並以霍夫曼式計算法扣除中間利息後，原告丙○○所得請求之扶養費總額為
        八十六萬二千五百六十元（72000＋72000÷【1＋1×0.05】＋72000÷【1＋
        2 ×0.05】＋72000÷【1＋3×0.05】‧‧‧＋ 72000÷【1＋15×0.05】＝
        72000 ×【1＋10.98】），因原告丙○○育有四名子女，均應負扶養義務，
        楊淑如所應分擔之扶養費為四分之一即二十一萬五千六百四十元，故原告丙○○所得請求之扶養費總額為二十一萬五千六百四十元。另原告丁○○○之
        出生年月日為四十七年一月二十九日，至本件起訴時之年齡為四十二歲又十
        個月，以四十三歲計算，依右開簡易生命表，四十三歲女性之平均餘命為三
        十六點九三年，則預期原告丁○○○之壽命約為七十九點九三歲，算至七十
        九歲，自須受他人扶養之六十歲起算至七十九歲為止，共計十九年，依八十
        八年度綜合所得稅扶養親屬免稅額每人每年七萬二千元作為扶養費計算基準
        ，並以霍夫曼式計算法扣除中間利息後，原告丁○○○所得請求之扶養費總
        額為九十七萬九千二百元（72000＋72000÷【1＋1×0.05】＋72000÷【1＋
        2 ×0.05】＋72000 ÷【1＋3×0.05】‧‧‧＋72000÷【1＋18×0.05】＝
        72000 ×【1＋12.60】），因原告丁○○○育有四名子女，均應負扶養義務
        ，楊淑如所應分擔之扶養費為四分之一即二十四萬四千八百元，故原告丁○○○所得請求之扶養費總額為二十四萬四千八百元。
      3.非財產上損害賠償部分：原告丙○○務農，原告丁○○○於凱美電機公司上
        班，每月薪資一萬多元，原告二人含莘茹苦撫養被害人楊淑如長大成人，詎
        料楊淑如遭此橫禍死亡，享年僅十九年又六個月，其燦爛人生才要序幕就已
        落幕，英年早逝，原告二人如同晴天霹靂，精神上痛苦莫可言喻，為此原告
        二人各請求精神慰撫金二百萬元。
        以上合計原告丙○○請求二百四十九萬五千八百四十元，原告丁○○○請求
        二百五十二萬五千元。
    (三)又按受僱人因執行職務，不法侵害他人之權利者，由僱用人與行為人連帶負損
      害賠償責任，民法第一百八十八條第一項前段定有明文。本件被告綠野行公司
      係被告乙○○之僱用人，被告乙○○因執行職務侵害他人之權利，被告綠野行
      公司自應與被告乙○○負連帶損害賠償責任。
    (四)對被告抗辯之陳述：
    1.被告乙○○於本件車禍事故發生當天並未請假，否則被告乙○○於偵查中即會
      將該事實全盤托出，是被告乙○○、綠野行公司之辯辭顯不足採。
    2.又被告乙○○於警訊中自承：發生擦撞當時號誌為黃燈等語，於偵查中復供稱
      ：伊當時已變黃燈等語，且證人鄭朝熙於偵查中亦證稱：當時伊聽到碰撞時，
      伊抬頭看騎機車之方向為綠燈等語，可見被告乙○○有可能闖紅燈，至少係搶
      黃燈，否則被害人楊淑如既等待紅燈一段時間，自無可能在另方號誌即將變紅
      燈之際，不願再等待幾秒而貿然穿越，是本件車禍之發生，確屬乙○○過失所
      致，至為灼然。
  三、證據：提出殯葬費用收據三紙、寶塔預約訂單二張、戶口名簿一份、八十八年
      度台灣地區男性及女性平均餘命表一份（均為影本）為證。
乙、被告方面：
  一、被告乙○○方面：
    (一)聲明：原告之訴及假執行之聲請均駁回。
    (二)陳述：伊於本件車禍事故發生當日，因伊友人羅永超結婚而請假幫忙，當日並
      無上班；車禍當時，伊在進入本件車禍發生之交岔路口時，交通號誌尚屬綠燈
      ，伊係在通過該路口一半時，才看見號誌轉變為黃燈。又原告丙○○、丁○○○各請求二百萬元之精神慰撫金過高。
    (三)證據：提出土地登記謄本影本三份。
  二、被告綠野行公司方面：
    (一)聲明：原告之訴及假執行之聲請均駁回；如受不利之判決，願供擔保請准免為
      假執行。
    (二)陳述：
      １被告乙○○固係被告綠野行公司之受僱人，惟被告乙○○於本件車禍事故發
        生當日，因其友人結婚而請假幫忙，並無上班，故被告乙○○於肇事當時並
        非在執行職務，與民法第一百八十八條第一項之要件不符。
      ２被告乙○○雖無駕駛執照，但並不影響過失責任之判定，且本件依台灣省車
        輛行車事故覆議鑑定委員會鑑定之結果認為「楊淑如夜晚駕駛輕機車，行經
        行車管制號誌交岔路口，左轉彎車未讓直行車先行，為肇事主因」，顯然被
        害人楊淑如對於損害之發生與有過失，就該部分依民法第二百十七條第一項
        主張過失相抵。
      ３又精神慰撫金之請求應斟酌雙方之身分、地位、經濟能力定之，原告丙○○
        、丁○○○各請求二百萬元之精神慰撫金過高。
    (三)證據：提出綠野行公司執照、台灣省車輛行車事故覆議鑑定委員會函、建物及
      土地登記謄本各一份（均為影本），並聲請訊問證人羅永超。
    理      由
一、本件原告起訴主張：被告乙○○無適當之駕駛執照，竟仍於八十九年一月二十七
    日，駕駛被告綠野行公司所有之車號Ｃ四─二八一六號箱型客貨車，沿雲林縣斗
    南鎮○○路由北往南方向行駛，於同日下午六時十分許，途經上開延平路與豐田
    路交岔路口時，疏未注意車前狀況，並隨時採取必要之安全措施，適被害人楊淑
    如騎乘車牌ＺＵＣ─六一二號機車，沿同路段由南往北方向行駛，於行經上開交
    岔路口時正欲由延平路左轉豐田路時，為乙○○所駕駛之前開廂型貨車所撞及，
    楊淑如因而人車倒地，經送醫不治死亡；又被告綠野行公司係乙○○之僱用人，
    乙○○於執行公司職務時發生本件車禍事故，綠野行公司自應與乙○○連帶負賠
    償責任；原告丙○○、丁○○○分別為楊淑如之父、母，爰依侵權行為法則，請
    求被告連帶賠償原告丙○○殯葬費用二十八萬零二百元、扶養費二十一萬五千六
    百四十元及慰撫金二百萬元，合計二百四十九萬五千八百四十元；連帶賠償原告
    丁○○○殯葬費用二十八萬零二百元、扶養費二十四萬四千八百元及慰撫金二百
    萬元，合計二百五十二萬五千元，並均自起訴狀繕本送達翌日起至清償日止，以
    年息百分之五計算之遲延利息等情。
二、被告乙○○則以：伊在進入本件車禍發生之交岔路口時，交通號誌尚屬綠燈，係
    伊在通過該路口一半時，號誌燈才轉變為黃燈，伊未闖紅燈，另原告請求賠償慰
    撫金所要求之金額亦屬過高等語置辯。另被告綠野行公司則辯稱：車禍發生當日
    ，被告乙○○因友人結婚而請假幫忙，並未到公司上班；且被害人楊淑如就本件
    車禍之發生亦與有過失，另原告要求之慰撫金亦屬過高等語。
三、經查，本件原告之女兒楊淑如於前揭時地騎乘車牌ＺＵＣ─六一二號機車，為被
    告乙○○所駕駛之車牌Ｃ四─二八一六號箱型貨車撞及受傷，經送醫不治死亡之
    事實，為兩造所不爭執，並有台灣雲林地方法院檢察署檢察官相驗屍體證明書附
    於該署八十九年度相字第八八號卷內可憑。
四、按汽車行駛時，駕駛人應注意車前狀況，並隨時採取必要之安全措施，道路交通
    安全規則第九十四條第三項定有明文。被告乙○○身為汽車駕駛人，自負有上開
    義務。且該路段有車速限制標誌，時速為七十公里，當時天候雖陰且夜間，然有
    照明、路面乾燥、無缺陷、無障礙物、視距良好等情形，客觀上並無不能注意之
    情事，此均有道路交通事故調查報告表附於前揭地檢署相驗卷內，並經本院查明
    綦詳，被告乙○○竟疏未注意而肇事，其有過失至明。而本件車禍事故，經台灣
    省嘉雲區車輛行車事故鑑定委員會鑑定，及臺灣省車輛行車事故覆議鑑定委員會
    覆議結果，亦均認乙○○夜間無照駕駛自小客貨車，行經行車管制號誌交岔路口
    ，未注意車前狀況，為肇事次因，有該委員會函文並鑑定報告書附卷可徵（詳前
    揭檢察署八十九年度相字第八八號相驗卷第四十五頁，及本院九十年度訴字第二
    八九號刑事卷）。又本件被害人楊淑如確係因本件車禍而不治死亡，前已述及，
    是被告乙○○之過失與被害人楊淑如之死亡間有相當因果關係，亦無疑義。再參
    諸被告乙○○被訴本件車禍過失致死刑事案件經偵審結果，亦同此認定，並經判
    處被告乙○○罪刑在案，有本院八十九年交易字第二六六號刑事偵審案卷可稽，
    則原告主張被告乙○○應負過失侵權行為責任，自屬有理。
五、又按汽車行駛至交岔路口，轉彎車應讓直行車先行，道路交通安全規則第一百零
    二條第一項第六款前段有明文規定。本件車禍依道路交通事故調查表所示，被害
    人楊淑如所騎之機車及其機車倒地後所留於現場之刮地痕均在被告乙○○行車方
    向之內側快車道內，可見楊淑如在其欲左轉時，並未禮讓由對向快車道上直行而
    來之乙○○車輛先行，而搶先轉彎，致於被告乙○○車行之內側快車道上發生本
    件交通事故，被害人楊淑如就本件車禍事故之發生，有明顯疏失至灼。且台灣省
    嘉雲區車輛行車事故鑑定委員會、台灣省車輛行車事故覆議鑑定委員會覆議結果
    ，並均同此認定：「楊淑如夜間駕駛輕機車，行經行車管制號誌交岔路口，左轉
    彎未讓直行車先行，為肇事主因。」，亦有前開委員會之函文及鑑定意見書可稽
    。被害人楊淑如不當駕駛行為，既可歸責，因之被告綠野行公司主張兩造過失責
    任應予相抵，自屬可採。爰審酌本件車禍事故發生，主為被害人楊淑如之過失所
    致，而被告乙○○過失情節顯較輕微，是依渠等過失之程度，本院認為被告乙○○應負之過失責任比例以三分之一為當。
六、再按受僱人因執行職務，不法侵害他人之權利者，由僱用人與行為人連帶負損害
    賠償責任，民法第一百八十八條第一項前段定有明文。查，本件被告綠野行公司
    為共同被告乙○○之僱主，向為兩造所不爭執。被告乙○○係因駕駛綠野行公司
    所有之貨車送貨後於返回公司途中過失肇事，致楊淑如死亡一節，雖為被告綠野
    行公司所否認，並辯稱：本件車禍發生當天，被告乙○○休假幫友人開喜車，並
    非在執行公司業務中而肇事，被告公司自無須連帶負責云云。被告乙○○並附合
    其詞，同為上開陳述。然查，本件車禍係被告乙○○送貨後要返回綠野行公司途
    中所發生之事實，業據被告乙○○於偵查中先後多次供陳綦詳（詳台灣雲林地方
    法院檢察署八十九年度相字第八八號卷八十九年一月二十八日訊問筆錄、八十九
    年三月十三日訊問筆錄），被告綠野行公司法定代理人甲○○雖曾於被告乙○○
    被訴過失致死案件審理中到庭證稱：乙○○發生車禍當天請假，並未至公司上班
    云云。惟被告綠野行公司就本件損害賠償案件既有利害關聯，而甲○○又為被告
    綠野行公司之法定代理人，則其所證是否可信，已非無疑。另證人即被告綠野行
    公司員工羅永超雖亦到庭證稱：伊在八十九年一月二十七日結婚，當日早上五點
    多乙○○即至嘉義市○○○路伊租住處，幫忙駕駛禮車前往嘉義縣水上鄉迎娶新
    娘，約早上六點多回來等情，固與被告乙○○陳述之情節大致相符，惟乙○○於
    當日上午十一時左右即已離開羅永超住處，並為被告乙○○所自承，是被告乙○○於離開證人羅永超住處後，再前往公司送貨，亦非無可能，是被告乙○○縱曾
    於本件車禍發生當日早上前往證人羅永超處幫忙婚事，然亦不能以此即認定被告
    乙○○下午未為被告綠野行公司開車送貨，是僅憑證人羅永超之上開片斷證詞，
    亦難依為有利於被告綠野行公司之認定。從而，原告依上開規定，請求被告綠野
    行公司與被告乙○○連帶負損害賠償責任，自屬有據。
七、按不法侵害他人致死者，對於支出殯葬費之人，應負損害賠償責任，民法第一百
    九十二條第一項定有明文。經查，原告丙○○、丁○○○二人為辦理楊淑如身後
    事宜，所支付之各項葬儀費用共計五十六萬零四百元，已據其提出殯葬費用收據
    三紙、寶塔預約訂單二張為證，並為被告乙○○、綠野行公司所不爭執，堪信屬
    實，上開費用，自應由被告二人連帶賠付。再者，此項費用，係間接被害人得請
    求賠償之特例。又此項請求權，自理論言，雖係固有之權利，然其權利係基於侵
    權行為之規定而發生，自不能不負擔直接被害人之過失（最高法院七十三年度台
    再字第一八二號判例參酌）。本件車禍之發生直接被害人楊淑如既與有過失，業
    如前所詳述，依公平之原則，原告請求被告賠償前開喪葬費用，亦應有民法第二
    百十七條過失相抵規定之適用。是則按依前述被告乙○○所應負之過失責任比例
    三分之一計，原告各請求被告連帶賠償其喪葬費用九萬三千四百元（560400 ÷3
    ÷2＝93400），即非無據，應予准許。
八、次按被害人對於第三人負有法定扶養義務者，加害人對於該第三人亦應負損害賠
    償責任，同法第一百九十二條第二項亦有明文。查，原告丙○○、丁○○○係被
    害人楊淑如之父、母，為被告所不爭執，並有戶口名簿在卷可稽，則原告依上開
    規定，請求被告連帶賠償撫養費用，自屬有據。又查，原告丙○○係四十三年二
    月二十二日出生，丁○○○為四十七年一月二十九日出生，有前揭戶口名簿可考
    ，於本件起訴時（八十九年十一月二十九日）丙○○之年齡為四十六歲又九個月
    （以四十七歲計），丁○○○之年齡為四十二歲又十個月（以四十三歲計），是
    依內政部編印八十八年臺閩地區簡易生命表計，丙○○之平均餘命為二十九點一
    年（以二十九年計），丁○○○之平均餘命為三十六點九三年（以三十六年計）
    ，於原告二人年滿六十歲退休時（勞動基準法第五十四條參照），丙○○尚有十
    六年（29－【60－47】）時間須受他人扶養，而丁○○○尚有十九年（36－【60
    －43】）時間須受他人扶養，依八十八年度綜合所得稅扶養親屬免稅額每人每年
    七萬二千元作為扶養費計算基準，並以霍夫曼式計算法扣除中間利息後，丙○○
    所得請求之扶養費總額為八十六萬二千五百六十元（72000＋ 72000÷【1＋1 ×
    0.05】＋72000÷【1＋2×0.05】＋72000÷【1＋3×0.05】‧‧‧＋72000÷【1
    ＋15×0.05】＝72000 ×【1＋10.98】），另丁○○○所得請求之扶養費總額為
    九十七萬九千二百元（72000＋ 72000÷【1＋1×0.05】＋72000÷【1＋2×0.05
    】＋72000÷【1＋3×0.05】‧‧‧＋72000÷【1＋18 ×0.05】＝72000×【1＋
    12.60 】），因原告連同楊淑如共計育有四名子女，有前揭戶口名簿可憑，均負
    有扶養義務，再原告二人間，依法又互有扶養義務，故楊淑如對原告所應分擔之
    扶養費均為五分之一，是原告丙○○所得請求之扶養費總額為十七萬二千五百十
    二元（862560 ÷5），另原告丁○○○所得請求之扶養費總額為十九萬五千八百
    四十元（97920 0÷5）。又此項請求權，自理論言，雖係原告固有之權利，然其
    係亦基於侵權行為之規定而發生，依前所述，自不能不負擔直接被害人之過失。
    本件車禍之發生直接被害人楊淑如既與有過失，業如前所詳述，依公平之原則，
    原告請求被告賠償前開扶養費用，亦應有民法第二百十七條過失相抵規定之適用
    。是則按依前述被告乙○○所應負之過失責任比例，原告丙○○請求被告連帶賠
    償三分之一即五萬七千五百零四元（172512÷3＝57504），另原告丁○○○請求
    被告連帶賠償三分之一即六萬五千二百八十元（195840÷3＝65280）之扶養費用
    ，即屬有據，應予准許。至逾此部分之請求，既無理由，均不應准許。
九、末按不法侵害他人致死者，被害人之父母、子女及配偶，雖非財產上之損害，亦
    得請求賠償相當之金額，民法第一百九十四條定有明文。原告丙○○務農，原告
    丁○○○於凱美電機公司上班，每月薪資一萬多元，為被告所不爭執，原告二人
    含莘茹苦撫養楊淑茹長大成人，詎料楊淑茹遭此橫禍，享年僅十九年又六個月，
    ，原告二人精神上痛苦自屬莫可言喻，被告名下固有不動產，惟所占應有部分尚
    微，土地又均屬位於鄉村區之乙種建築用地，價值不高，已據兩造各自陳明，並
    據被告乙○○提出土地登記謄本影本三份為證，爰審酌兩造之身分、地位、經濟
    能力及原告所受精神上痛苦等一切情狀，認原告丙○○、丁○○○所得請求之慰
    撫金各以一百二十萬元為當。又本件車禍之發生直接被害人楊淑如既與有過失，
    業如前所詳述，依公平之原則，原告請求被告賠償前開慰撫金一百二十萬元部分
    ，亦應有過失相抵原則之適用。是則按依前述被告乙○○所應負之過失責任比例
    三分之一，原告每人各請求被告連帶賠償四十萬元（0000000÷3＝400000）之慰
    撫金，即非無據，應予准許。至逾此部分之請求，自屬無理，均應予駁回。
十、綜上所述，原告丙○○依侵權行為法則請求被告連帶賠償其殯葬費九萬三千四百
    元、扶養費五萬七千五百零四元、精神慰撫金四十萬元，合計五十五萬零九百零
    四元；另原告丁○○○則請求被告連帶賠償其殯葬費九萬三千四百元、扶養費六
    萬五千二百八十元、精神慰撫金四十萬元，合計五十五萬八千六百八十元，及均
    自起訴狀繕本送達翌日（被告乙○○於八十九年十一月二十九日收受送達；被告
    綠野行公司自八十九年十二月十四日收受送達）起至清償日止計算之法定遲延利
    息，洵屬正當，應予准許，至其逾此部分所為之請求，即非有據，應予駁回。
、本件原告於其勝訴部分，陳明願供擔保請准為假執行之宣告，而被告綠野行公司
    亦陳明願供擔保請求免予假執行之宣告，經核均無不合；爰分別酌定相當之擔保
    金額准許之；至原告敗訴部分，其假執行之聲請失所附麗，應予駁回。
十二、本件事證已臻明確，兩造其餘之攻擊防禦、方法及舉證，於判決結果不生影響，
    爰不一一論列，併此敘明。
據上論結，本件原告之訴為一部有理由，一部無理由，依民事訴訟法七十八條、第七
十九條但書、第八十五條第一項、第二項、第三百九十條第二項、第三百九十二條，
判決如主文。
中      華      民      國    九十      年      六      月    二十六    日
                                  臺灣雲林地方法院民事庭
~B法      官  蔣得忠
右為正本係照原本作成
如對本判決上訴須於判決送達後二十日內向本院提出上訴狀。（須附繕本）
中      華      民      國    九十      年      六      月     二十     日
~B法院書記官  韓乾興


司法院資訊處製作；財團法人民間司法改革基金會備份。
